最高法院刑事判決　　　　　　　　　　　　　　　九十一年度台上字第四七二九號
　　上訴人　台灣高等法院檢察署檢察官
　　被　告　甲○○
右上訴人因被告妨害兵役案件，不服台灣高等法院中華民國八十九年五月二十五日第
二審判決（八十八年度上訴字第三八二二號，起訴案號：台灣基隆地方法院檢察署八
十七年度偵字第五一四０號），提起上訴，本院判決如左：
    主  文
原判決撤銷，發回台灣高等法院。
    理  由
本件原判決以公訴意旨略以：被告甲○○明知其於服常備現役期間因案停役，依兵役
法第二十五條第二款之規定，係基隆市團管區司令部列管之後備軍人，原設籍並居住
基隆市○○○路一巷六十號，竟另行起意，遷出上開處所，無故不依規定申報，致使
基隆市團管區司令部所發指定應於八十七年十月一日八時，前往宜蘭縣礁溪鄉明德班
報到，回役補服一年八月二十日役期之臨時召集令無法送達，因認被告係違反妨害兵
役治罪條例第十一條第三項、第一項第三款，應依同條例第六條之規定論科云云。經
審理結果，不能證明被告犯罪，而維持第一審諭知被告無罪之判決，駁回檢察官在第
二審之上訴，固非無見。
惟查(一)、遷出戶籍管轄區三個月以上，應為遷出登記；由他戶籍管轄區域遷入三個月
以上，應為遷入登記；在同一戶籍管轄區域內變更住址，應為住址變更登記，戶籍法
第二十條第一項及第二十一條第一項、第二十二條分別定有明文。上開遷徙登記，應
向戶政事務所辦理，戶籍法第二十八條規定甚明，且為國人所知之常識。又後備軍人
有居住處所遷移無故不依規定申報者，處一年以下有期徒刑、拘役或三百元以下罰金
，妨害兵役治罪條例第十一條第一項第三款有明文規定；若致使召集令無法送達者，
以意圖避免召集論，分別依同條例第六條、第七條科刑，為同條第三項所明定。該條
例之所以規定後備軍人居住處所遷移無故不依規定申報，應成立犯罪，其目的在經由
戶籍之管理，掌握後備軍人之動向，以達役政動員之目的。而居住處所遷移之遷徙登
記，應向戶政事務所辦理，又為國人所知之常識，能否以留下所使用呼叫器號碼予戶
籍地之管區警員，以代遷徙登記，已非無疑。況被告於原審供稱其報給管區警員吳朝
陽之0000000000號呼叫器號碼於與同居人林秀蘭分手後，已還給林秀蘭，
另申請0000000000號呼叫器及0000000000號行動電話使用，並
於八十八年間將此新號碼向吳朝陽報告等語（見原審卷第三十二、七十九頁），而0
000000000號呼叫器號碼，被告係於八十七年六月十日申裝使用，有聯華電
信警調單位回覆函在卷可稽（見原審卷第三十四頁），本件之臨時召集令，基隆市團
管區司令部則係於八十七年九月十四日所發（見偵查卷第三頁）。足見管區警員送達
本件臨時召集令時，已無被告現使用之呼叫器或行動電話號碼，自無從送達。原判決
以被告有留下呼叫器號碼予管區警員，認無故意不依規定申報居住處之犯意，亦與卷
內資料不盡相符，難認適法。(二)、犯罪構成事實與犯罪構成要件不同，前者係事實問
題，後者係法律問題。被告行為後，兵役法第五條關於應禁役之情形，雖於八十九年
二月二日修正公布，但妨害兵役治罪條例第十一條第三項、第一項第三款、第六條關
於後備軍人居住處遷移、無故不依規定申報，致使召集令無法送達之刑罰規定，並未
廢止，原判決以被告前案所受有期徒刑之宣告及執行情形，已符合新法禁役之要件，
認依刑法第二條第一項前段規定，被告之行為因禁役而不符召集要件，而為無罪之諭
知，即係誤以事實之變更為法律之變更，其見解自有未合。檢察官上訴意旨指摘原判
決不當，尚非全無理由，應認有發回更審之原因。
據上論結，應依刑事訴訟法第三百九十七條、第四百零一條，判決如主文。
中      華      民      國    九十一    年      八      月    二十八    日
                              最高法院刑事第七庭
                                  審判長法官  張  信  雄
                                        法官  賴  忠  星
                                        法官  張  清  埤
                                        法官  呂  永  福
                                        法官  孫  增  同
      右正本證明與原本無異
                                              書  記  官
中      華      民      國    九十一    年      九      月      四      日
